最  高  行  政  法  院  判  決                    九十一年度判字第七五八號
    再 審原 告  甲○○
    再 審被 告  財政部臺灣省北區國稅局
    代  表  人  林吉昌
右當事人間因綜合所得稅事件，再審原告對本院中華民國八十八年六月十日八十八年
度判字第二三四七號判決提起再審之訴。本院判決如左：
    主  文
再審之訴駁回。
再審訴訟費用由再審原告負擔。
    事  實
緣再審原告民國八十一年度綜合所得稅結算申報，再審被告以其漏報配偶吳家淦取自
國防部中山科學研究院（以下簡稱中科院）之薪資所得計新台幣（下同）二四四、六
八○元，乃核定補徵稅額二三、八六九元。再審原告不服，申經復查結果，未准變更
，提起訴願、再訴願，遞遭決定駁回，提起行政訴訟，經本院以八十八年度判字二三
四七號（下稱原判決）判決駁回。再審原告不服，主張原判決有行政訴訟法第二百七
十三條第一項第一款（相當於修正前行政訴訟法第二十八條第一款）之再審事由，提
起再審之訴。茲摘兩造訴辯意旨如次：
再審原告起訴意旨略謂：一、財政部稅制委員會於七十九年、八十三年、八十七年所
編印各版新舊所得稅彙編中，分別以七十九年十月十八日台財稅第七九○七一四三三
四號函、八十三年八月三十一日台財稅第八三一六○七六六一號函、八十七年九月二
十一日台財稅第八七一九六五三六六號函宣示，凡未編入該年度版之「本部及各權責
機關所對外發布舊函示，非經其重行核定，一律不再援引適用」，經查其七十九年、
八十三年、八十七年版之所得稅法令彙編中，皆未列入財政部六十八台財稅三八五○
一號函、行政院台八十四財三七○○七號函，依首揭各函示之意旨，財政部六十八台
財稅三八五○一號函、行政院台八十四財三七○○七號函應為無效之函示，是以財政
部及行政院如欲起課中科院非軍職員工品位加給或技術津貼之稅賦，必須重新函示，
方能起課，否則即違反「禁反言」之原則。二、本案爭議之一為財政部及其所屬各區
國稅局身為行政主管機關，雖得本於職權依據所得稅法責成行政釋示聲明應稅之主張
，但自六十八年稽徵機關函示徵免原則以來至八十四年十一月十七日確定應稅之期間
，中科院依徵免原則認定免稅，並多次向桃園稅捐稽徵處及財政部臺灣省北區國稅局
（以下簡稱北區國稅局）據實說明，而主管機關除以前述七十九、八十三、八十七年
所得稅法令彙編之函示，及不作為之默示同意此部分免稅，導致長期以來中科院員工
信賴此等主張，認為財政主管機關以上開函示及不作為之默示，乃基於行政一體原則
，授權國防部及中科院或其他公務機關之相互認定並合於行政行為明確性原則下，在
實質上已存在信賴之法律效力，因而作成生涯規劃，處置財產（復無扣繳憑單），故
應有行政法上「信賴保護」原則之適用，依據鈞院七十六年度判字第四七四號判決文
示以「．．．不管行政機關之決定是否合法，除了重大且明顯之瑕疵或其違法係可歸
責於納稅義務人外，行政機關之行為一經表露於外，人民通常會對所造成的法律狀態
之存續寄以信賴，並以之作為依據，此種依據信賴，應受保護」，及一般法學原理亦
皆言「信賴保護原則」，係指人民信賴政府機關之決定，就其生活關係已有適當之安
排，政府機關應給予保護或給予合理補償而言，是以財稅機關在七十九、八十三年版
所得稅法令彙編中以首揭各函示之意旨及長期不作為之默示，所造成之財政部六十八
台財稅三八五○一號函無效的法律效力，應使中科院非軍職員工在八十四年十一月十
七日行政院台八十四財三七○○七號發布前享有「信賴保護」的利益，此為財稅機關
所必須允諾的法律保護結果，實無關事業主（國防部及中科院）承諾或應由事業主負
擔之稅賦，因此往前補課中科院非軍職員工五年稅之處分顯然違法。三、再按所得稅
法第九十四條第一項：「扣繳義務人於扣繳稅款時，應隨時通知納稅義務人，並依本
法第九十二條之規定，填具扣繳憑單發給納稅義務人，如原扣稅額與稽徵機關核定稅
額不符時，扣繳義務人於繳納稅款後，應將溢扣之款退還納稅義務人；不足之數由扣
繳義務人補繳，但扣繳義務人得向納稅義務人追償之。」明白規定扣繳義務人即中科
院院長及主辦會計，有先行代納稅義務人繳納之義務。固然同法第八十九條第二項有
「扣繳義務人未履行扣繳義務責任，而有行蹤不明或其他情事，致無從追究者，稽徵
機關得逕向納稅義務人徵收之」之規定。然此規定卻不適用於中科院非軍職員工五年
補課稅案中，其理至明，因為中科院為國家機關，扣繳義務人承命行事，復有國防部
、行政院等上級機關可資追究，非無從也。況稅捐稽徵法第四十八條之三復有「納稅
義務人違反本法規定，適用裁處時之法律。但裁處前之法律有利於納稅義務人者，適
用最有利於納稅義務人之法律。」（從新從輕之原則）及中央法規標準法第十八條「
．．．但舊法規有利於當事人而新法規未廢除或禁止所聲請事項，適用舊法規。」（
從優原則）之立法旨意，皆明白律定認事用法之原則，必須優先考慮對人民（納稅義
務人）最有利之部分後，仍然無法免除其責時，方得對人民（納稅義務人）處分，此
為先進民主國家所遵行的原則，所得稅法第九十四條第一項為現行有效之法律。故財
政部及其所屬各區國稅局，逕向中科院非軍職員工追課五年稅之處分，顯然有違所得
稅法第九十四條第一項法定之程序正義，應撤銷原處分。四、又財政部六十八年台財
稅三八五○一號徵免原則及行政院台八十四財三七○○七號補充規定，明顯變更人民
之權利、義務，牴觸中央法規標準法第五條、第六條之意旨，復未遵第七條．．．並
即送立法院之規定，亦明顯有違程序上之正義。五、就稅法而言，稅捐稽徵法為規範
所有稅法（關稅、礦稅除外）之稽徵程序，相對於所得稅法單就個人綜合所得稅及營
利事業所得稅所為單純規範而言，則稅捐稽徵法為稅法之普通法，所得稅法為所得稅
之特別法，無可置疑。所以就中央法規標準法第十六條「法規對其他法規所規定之同
一事項而為特別之規定者，應優先適用之，其他法規修正後，仍應優先適用。」特別
法優於普通法原則，顯然稅捐稽徵法第二十一條第一項第一款、第三款之規定，目標
應為中科院，及其上級機關國防部、行政院。六、就法律之下人人平等原則，再審原
告配偶自進入中科院以來，每年皆依中科院所發薪資扣繳憑單誠實申報，直到八十三
年九月七日（奉核定（）訓詣字11206號令）、才恍然大悟原來國家為留住高科技
人才的福利；居然違法，而且在行政院、國防部與財政部長官已經在六十八年起就為
此爭議未曾終斷；而在基層的我們也是到八十三年九月七日才知曉，而且再審被告知
後就要我們追繳五年；試問各位長官五年捐贈、醫療、．．．等等的收據，要如何來
彌補，合法節稅的損失；因政府行政疏失所造成；要老百姓來負責；實不是民主法治
國家所為，中學課輔有明白訂出即日起徵，我們是二等國民，一得知就得補五年。七
、綜上所述，財政部及其所屬各區國稅局認事用法明顯違反稅捐稽徵的法定程序正義
及信賴保護原則，且其補課對象應為中科院及上級機關國防部、行政院，而不是非軍
職員工。請行言詞辯論及命中科院為訴訟參加及廢棄原判決、撤銷一再訴願決定及原
處分等語。
再審被告答辯意旨略謂：一、按「左列各種所得，免納所得稅，．．．八、中華民國
政府或外國政府、國際機構，教育、文化、科學研究機關、團體、或其他公私組織，
為獎勵進修、研究或參加科學或職業訓練而給與之獎勵金及研究、考察補助費等。但
受領之獎學金或補助費，如係為授與人提供勞務所取得之報酬，不適用之。」「一、
凡依職級按月定額發給者，應屬各該研究人員之薪資所得，應於給付時應依法辦理扣
繳，所得人並應於年度結算申報時合併申報課稅。二、如係按研究計畫個案給付、並
非通案按職級按月給付者，則為研究補助費，依法可免納所得稅。三、如屬第一種情
形，中科院以往未依法扣繳，所得人以往年度亦未申報納稅者，應即請中科院轉知各
所得人自行向稽徵機關補報並補繳應納稅款，可免予處罰，自六十九年一月起，中科
院應於給付時依法扣繳，所得人應於每年終後合併申報綜合所得稅。四、本案經報奉
行政院六十八年十一月八日台六十八財第一一二○四號函准予備查在案。」「中科院
給付非軍職人員『科技品位加給』暨『技術津貼』之所得稅徵免原則，仍請依本部六
十八年十一月三十日台財稅第三八五○一號函辦理。」分別為所得稅法第四條第八款
所規定及財政部六十八年十一月三十日台財稅第三八五○一號函、八十四年八月十四
日台財稅第八四一六四一四一八號函釋在案。次按「中科院給付非軍職人員之科技品
位加給暨技術津貼，免扣繳所得稅一案，與現行法令規定不合，奉示：本案應依法課
徵所得稅；至追課以往年度所得部分，請洽商財政部妥為處理．．．。」復為行政院
秘書長八十四年十月十七日台八十四財第三七○○七號函釋在案。二、查中科院之預
算雖分別依計畫編列人事費支應其員工之各項給與，但實際上領受「科技品位加給」
或「技術津貼」之非軍職人員，無論配屬之單位或參與不同計畫，悉依該院所訂「科
技人員品位加給支給標準表」、「技術員薪給標準表」之等級，每月按級定額領取「
科技品位加給」或「技術津貼」。該院與其聘僱人員之約定事項亦載明所指薪給，除
實物代金及眷補費外，包括全部給與，是以該院非軍職人員所領受之「科技品位加給
」或「技術津貼」，核屬其因提供勞務所取得之報酬，另再審被告於八十二年間曾派
員前往該院現場瞭解結果，該院支付非軍職人員之「科技品位加給」及「技術津貼」
係採按月給付方式，是依前揭法條及函釋規定，原核定以系爭薪資所得（研究補助費
或品位加給）二四四、六八○元，併課當年度綜合所得額，核定應補稅額二三、八六
九元，要無不合，請予維持。又本件原核定發單補徵稅款，並未逾前揭稅捐稽徵法第
二十一條所定核課期間，所稱基於信賴利益不宜追溯補徵等節，殊無足採。三、另再
審原告訴稱依所得稅法第九十四條第一項規定扣繳義務人即中科院主辦會計有先行代
納稅義務人繳納之義務，國稅局直接向中科院非軍職員工追課，有違該條法定之程序
正義乙節。惟按「凡有中華民國來源所得之個人，應就其中華民國來源之所得，依本
法規定，課徵綜合所得稅。」、「納稅義務人應於每年二月二十日起至三月底止，填
具結算申報書，向該管稽徵機關，申報其上一年度內構成綜合所得總額．．．，以及
有關減免、扣除之事實，並應依其全年應納稅額減除暫繳稅額，尚未抵繳之扣繳稅額
及扣抵稅額，計算其應納之結算稅額，於申報前自行繳納。．．．」分別為所得稅法
第二條及第七十一條第一項所明定。是本件再審原告既有前揭規定之應稅所得，即應
依法合併申報綜合所得稅，其未依規定合併申報，再審被告據以併課補徵，要無不合
，再審原告所訴，顯無理由。四、至再審原告主張各節，前經鈞院詳為審酌論駁在案
，並無適用法規錯誤之情形，再審原告仍執前詞反覆訴求，殊難謂為有理由。又其以
原判決「適用法規錯誤」之理由，提起再審之訴，亦僅為再審原告對法律見解之歧異
，要難符合修正前行政訴訟法第二十八條第一款規定之要件，是所訴核不足採。綜上
，請求駁回再審之訴等語。
    理  由
按行政訴訟當事人對本院之判決提起再審之訴，必須具有行政訴訟法第二百七十三條
第一項所列各款情形之一者，或該條第二項之情形始得為之，而該條第一項第一款所
謂適用法規顯有錯誤者，係指原判決所適用之法規與該案應適用之現行法規相違背或
與解釋判例有所牴觸者而言，至於法律上見解之歧異，再審原告對之縱有爭執，要難
謂為適用法規顯有錯誤，而據為再審之理由。原判決以：『按中華民國政府或外國政
府，國際機構、教育、文化、科學研究機構、團體，或其他公私組織，為勵進修、
研究或參加科學或職業訓練而給與之學金及研究、考察補助費等所得，免納所得稅
。但受領之學金或補助費，如係為授與人提供勞務所取得之報酬，不適用之，為行
為時所得稅法第四條第八款所規定。又凡公、教、軍、警、公私事業職工薪資及提供
勞務者之所得，為薪資所得，該項所得之計算，以在職務上或工作上取得之各種薪資
收入為所得額；前項薪資包括薪金、俸給、工資、津貼、歲費、金、紅利、各種補
助費及按月或按年分期給付之退休金或養老金。但為雇主之目的，執行職務而支領之
差旅費、日支費及加班費不超過規定標準者，及依同法第八條規定免稅之項目，不在
此限，復為同法第十四條第一項第三類所明定。本件原告（即再審原告，下同）民國
八十一年度綜合所得稅結算申報，被告（即再審被告，下同）以其漏報配偶吳家淦取
自中科院之薪資所得計二四四、六八○元，乃核定補徵稅額二三、八六九元。原告不
服，以系爭所得係研究補助費，依行為時所得稅法第四條第八款規定，應屬免稅所得
，且系爭所得係依研究計畫專案申請及依各員工參與程度分別計算發放，並非定額給
付，於會計上採按月給付僅屬權衡變通辦法，其性質符合財政部六十八年十一月三十
日台財稅字第三八五○一號函釋，稽徵機關逐年至中科院查閱相關會計資料，亦對系
爭所得未予扣繳一節未予置理，中科院據以認定系爭研究補助費係屬免稅所得，應屬
合法、適當，稽徵機關於經過數年後始為應稅主張，有違信賴原則云云，申經復查結
果，以原告之配偶為中科院非軍職員工，八十一年度領取自中科院薪資中之二四四、
六八○元屬品位加給，為其所不爭，而中科院之預算雖分別依計畫編列人事費支應員
工之各項給與，然領受科技品位加給或技術津貼之非軍職人員，無論配屬之單位或參
與不同計畫，悉依該院所訂「科技人員品位加給支給標準表」「技術員薪給標準表」
之等級，每月按級定額領取科技品位加給或技術津貼。中科院聘僱人員之約定事項亦
載明薪給除實物代金及眷補費外，包括全部給與，業經財政部台灣省北區國稅局所屬
大溪稽徵所赴中科院查閱資料瞭解無誤，並為中科院八十一年十一月三日八十一訓誠
字第一六八七三號函所明示，系爭品位加給自始即屬薪資所得，自應依法合併申報繳
稅，乃未准變更。至原告起訴主張：就中科院之命名、成立背景及動機以及三十年來
之研發成就，自有憲法第一百六十五條、第一百六十六條、第一百六十七條所定勵
措施引伸出之租稅優惠免稅規定之適用。所得稅法第四條第八款但書牴觸憲法。中科
院給予科技人才之品位加給或技術加給，不論發給之形式如何，皆有上述憲法規定引
伸出租稅優惠免稅規定之適用。而財政部六十八）台財稅字第一一二○、第三八五○
一號函，仍確定依上述租稅優惠予以免稅，中科院亦始終未開立扣繳憑單，稽徵機關
逐年審查該院預算亦未予置喙。信賴保護原則因而確定。嗣縱認原先之承諾有更改必
要，亦必採不溯既往原則。且依軍事審判法第三條規定，中科院之非軍職員工視同現
役軍人，其所得縱予取消免稅待遇，亦應準用軍人、同步實施，免予追繳五年前所得
，方為合理云云。惟查憲法規定提高從事教育、科學等工作者之待遇，並不表示該項
工作者其所得享有免稅之特權。原告指所得稅法第四條第八款但書之規定違憲云云，
要無可取。又本件中科院之預算雖分別依計畫編列人事費支應其員工之各項給與，但
實際上領受「品位加給」或「技術津貼」之非軍職人員，無論配屬之單位參與不同計
畫，均依該院所訂「科技人員品位加給支給標準表」、「技術員薪給標準表」之等級
，每月按級定額領取科技品位加給或技術津貼。且該院與其聘僱人員之約定事項亦載
明所指薪給，除實物代金及眷補費外，包括全部給與，其非軍職人員所領受之科技品
位加給或技術津貼，核屬因提供勞務所取得之報酬，應無行為時所得稅法第四條第八
款免納所得稅規定之適用。況被告於八十二年間派員前往該中科院瞭解結果，其支付
非軍職人員之科技品位加給及技術津貼確係按月給付方式，復經中科院八十一年十一
月三日（八一）訓誠字第一六八七三號函致被告，說明該院各類薪資扣繳所得稅狀況
：「以該院於年度開始即訂有各項研究計畫，並按照研究計畫逐月實施。各項研究計
畫除一般經費外，為獎勵科技人員竭盡心智參與研發工作，另編列研發人員研究補助
費及技術津貼。為便利作業，研發人員研究補助費係採按月發放方式，再經由成本歸
戶手續，回歸計畫預算內（研究補助費採個案給付，必將增加人力及作業之負擔，不
符經濟效益）」等語。足見中科院給付非軍職員工之品位加給及技術津貼之所得，屬
經常性研究補助費給與，且依職級按月定額支給，為提供勞務所取得之報酬，依行為
時所得稅法第四條第八款但書及第十四條第三類之規定，核非屬免稅之所得。系爭應
納稅款，既未逾稅捐稽徵法第二十一條所定核課期間，被告依上開所得稅法規定、發
單補徵稅款，核與租稅法定之原則無違。又軍事審判法第三條第一、二款係指關於在
軍事機關從事軍事工作之非軍職人員，因犯軍法而應受軍法審判者而言，於本件應負
公法上納稅義務之規定，無其適用。至所稱信賴保護原則，係指人民信賴政府機關之
決定，就其生活關係已有適當之安排，應給予保護或給予合理補償而言。本件財政部
（六十八）台財稅字第三八五○一號函釋說明：「一、凡依職級按月定額發給者，應
屬各該研究人員之薪資所得，應於給付時應依法辦理扣繳，所得人並應於年度結算申
報時合併申報課稅。二、如係按研究計劃個案給付、並非通案按職級按月給付者，則
為研究補助費，依法可免納所得稅。三、如屬第一種情形，中科院以往未依法扣繳，
所得人以往年度亦未申報納稅者，應即請中科院轉知各所得人自行向稽徵機關補報並
補繳應納稅款，可免予處罰，自六十九年一月起，中科院應於給付時依法扣繳，所得
人應於每年終後合併申報綜合所得稅。．．．」並未就系爭依職級按月定額發給之所
得為應予免稅之承諾，自無信賴保護原則之適用。是原告應依規定申報系爭所得而未
申報，被告依首揭規定補徵漏報稅款二三﹑八六九元，一再訴願決定遞予維持，均無
違誤。原告起訴意旨，難謂有理，應予駁回。又本件事實已臻明確，原告請行言詞辯
論，核無必要，均併此明。』為由，乃依修正前行政訴訟法第二十六條後段，判決
駁回再審原告在前訴訟程序之訴。核其所適用之法規與該案應適用之現行法規並無違
背，與解釋判例，亦無牴觸，並無所謂適用法規顯有錯誤之情形；再審原告以前揭事
實欄所載理由，主張原判決適用法規顯有錯誤，核屬法律上見解之歧異；從而再審原
告主張原判決有行政訴訟法第二百七十三條第一項第一款（相當於修正前行政訴訟法
第二十八條第一款）之再審事由提起本件再審之訴，揆諸首揭說明，殊難認有再審理
由，應予駁回。本件事證已臻明確，已無行言詞辯論及命中科院參加訴訟之必要，併
此明。
據上論結，本件再審之訴為無理由，爰依行政訴訟法施行法第二條、第三條、行政訴
訟法第二百八十一條、第二百七十八條第二項、第九十八條第三項前段，判決如主文
。
中    華    民    國    九十一      年      五        月      十六      日
                    最 高 行 政 法 院  第 三 庭
                                審 判 長 法  官      葉  振  權
                                         法  官      鄭  淑  貞
                                         法  官      趙  永  康
                                         法  官      劉  鑫  楨
                                         法  官      吳  明  鴻
右  正  本  證  明  與  原  本  無  異
                                         法院書記官  陳  盛  信
中    華    民    國    九十一      年      五        月      十六      日
